臺灣士林地方法院民事判決　　　　　　　99年度家訴字第49號
原　　　告　陳鈞鈞
訴訟代理人　黃金洙律師
　　　　　　林明正律師
上　1　 人
複代理人　　林靜歆律師
　　　　　　林育生律師
被　　　告　陳麗雀
訴訟代理人　姚昭秀律師
上列當事人間請求確認繼承權不存在事件，本院於民國100 年6
月2 日言詞辯論終結，判決如下：
    主  文
原告之訴駁回。
訴訟費用由原告負擔。
    事實及理由
一、本件原告起訴主張：
    (一)原告係被繼承人陳振通之女，被繼承人陳振通於民國99年
      8 月8 日上午5 時31分死亡，原告為其繼承人。而被告係
      陳振通之女友，卻趁陳振通病重意識不清之際，明知陳振
      通無結婚之真意卻勾串戶政事務所人員為不實之結婚登記
      ，被告非陳振通之配偶，卻因上開不實之戶籍登記致其是
      否為繼承人狀態不明，且其對被繼承人陳振通繼承權是否
      存在，直接影響原告應繼分之多寡，故原告有提起本件確
      認之訴之確認利益。
    (二)查被告原係被繼承人陳振通之女友，陳振通因罹患食道癌
      、口腔扁平上皮癌末期，於99年7 月3 日至林口長庚醫院
      住院治療，因癌末病重身體虛弱，意識狀態時而恍惚且易
      昏眩，但被告突於99年8 月6 日上午，攜同其母及士林戶
      政事務所人員王三和等人至陳振通病房探視，因陳振通原
      排定當日下午接受支氣管鏡檢查，於前日晚間即開始禁食
      ，故被告等人到場時，陳振通因禁食已久，身體甚為虛弱
      、意識恍惚。被告等人一到場，旋即支離看護，並刻意將
      病床之病簾拉上，隔絕外界目光。據鄰床病患葉茂景口述
      ，當時僅聽到被告詢問陳振通是否愛她，現在辦理結婚登
      記好嗎？未曾聽到陳振通回答。不久被告一行人旋即離去
      ，過程中未曾知會陳振通主治醫師或護理人員，亦未曾知
      會陳振通之親友。迨當日下午，原告協同母親到醫院探視
      陳振通時始得悉上情，當即詢問父親陳振通是否有與被告
      結婚之真意，陳振通旋即表示其無意願與被告結婚，亦不
      知其與被告已經結婚，囑原告應即委請律師處理此事。另
      一鄰床病患亦稱：陳振通當時身體虛弱，連講話的力氣都
      沒有等語。嗣經原告詢問陳振通主治醫師及護理人員，渠
      等均表示不知上午有戶政事務所人員到場為陳振通辦理結
      婚登記，戶政人員亦未向其等詢問陳振通之身體或意識狀
      況是否適宜為結婚之登記等語，原告旋向戶政機關調閱陳
      振通之戶籍謄本，赫然發現被告已於戶籍登記上登載為陳
      振通之配偶。此後直迄陳振通於同年8 月8 日上午因腫瘤
      出血導致心肺衰竭而往生，被告均未出現，亦未以配偶身
      分參與陳振通喪葬事宜之籌備，反而積極以陳振通繼承人
      身分自居，致原告等子女之真正繼承人之權益有被侵害之
      危險。查結婚乃人生大事且係喜事，苟陳振通真有意願與
      被告結婚，原告及陳振通之親友均樂見其成，但原告等親
      友對被告與陳振通辦理結婚登記乙事，事前一無所悉。且
      本件結婚登記辦理之過程，被告刻意支開看護、拉上病簾
      隔絕，顯與一般結婚之人樂意與他人分享喜悅之情大相悖
      離；兼以戶政事務所到府服務之原則一般係以轄區為限，
      縱陳振通因病重無法親自到所辦理結婚登記，亦應係由士
      林戶政事務所囑託林口長庚醫院所在地之戶政事務所人員
      到場確認當事人結婚之真意，然本件卻係由士林區戶政事
      務所人員越區辦理；加以戶政人員王三和事前明知陳振通
      病重，既親自到場確認陳振通是否有與被告結婚之真意，
      卻未循常情詢問陳振通之主治醫師以斯時陳振通之身體及
      意識狀況是否正常足為結婚與否之判斷，亦未讓醫護人員
      在場協助，反而配合被告全程以偷偷摸摸方式進行，實足
      讓人懷疑其事先已與被告勾串；佐以陳振通嗣後立即向原
      告表示渠無與被告結婚之意等節，事後知悉被告趁其意識
      昏迷之際登記為其配偶，氣憤下手書：「她們實在太醜落
      （陃），真的，拿假藥不打緊，還敢當面無理。陳振通99
      .8.7。」之字句表達不滿，益證陳振通無意與被告結婚，
      本件婚姻因當事人意思未合致而應屬無效。
    (三)又身分行為首重當事人本人內心真實之意思表示，當事人
      間須有結婚之真實意思，始生結婚之效力。按結婚應以書
      面為之，有二人以上證人之簽名，並應由雙方當事人向戶
      政機關為結婚之登記，民法第982 條訂有明文。查本條所
      規定須有二人以上證人之簽名，其意義即在於由此二名證
      人共同確認結婚之兩造當事人，於結婚當時，確實有互相
      締結婚姻之真意。蓋因結婚乃終身大事，男女對於是否要
      締結婚姻常有反覆不定之心態，即使在結婚前口頭聲稱要
      締結婚姻，仍有可能在事後後悔。惟依證人陳添財於鈞院
      100 年3 月31日庭訊時證述：「（原告訴代問：剛剛說『
      陳振通之前就有說過要與你女兒結婚』，那是何時所說的
      ？）最後入院前的前幾天。去宜蘭回來，來我家時說的，
      大約是當年七月的時候。」、「法官提示結婚書約問：『
      何時於何地所寫？』在我家裡寫的，公所要我簽名、蓋章
      。寫的日期比辦理的日期早1 、2 天。」另證人陳賜隆於
      鈞院100 年5 月5 日庭訊時證述：「（法官問：簽書約過
      程？）在社正路家裡簽的，是被告拿給我簽的，因為他說
      要跟陳振通結婚，所以拿給我簽。好像是8 月6 日簽的。
      我簽名的時間是早上或中午、晚上我忘記了。」、「（
      法官問：簽約時，陳振通有無在場？）沒有在場。」、「
      （法官問：有無問過陳振通，或陳振通有無說過，要與你
      妹妹結婚？）最後一次入院前，陳振通他來我家，有說他
      的心願就是要跟我妹妹結婚，這是我在場聽到的。」，但
      陳添財及陳賜隆為被告之家屬，均無庸具結，所為之證詞
      真實性確實存有疑慮，蓋假設證人陳添財及陳賜隆確於99
      年7 月初聽到陳振通願意與被告結婚，而陳振通與被告為
      何遲至陳振通已經呈現彌留狀態時（8 月6 日）才辦理結
      婚登記？陳振通係於同年7 月3 日入院，自7 月初至8 月
      6 日原告及其家人均多次到醫院探視陳振通，甚至看護也
      都日夜照顧，為何陳振通均未告知這些家人其有結婚之意
      願，而僅告知被告的家人有結婚之意願，此豈非不符常情
      ？且證人陳添財證稱：「他之前就有跟我說過要結婚，要
      我簽名，他在我家裡跟我說的，我有同意。雖然當時他已
      經生病，但是還是有人生病比他嚴重也醫的好，所以我有
      同意。」，但據證人陳添財自己證稱，其係在8 月6 日的
      前一、兩天在結婚證書上簽名，當時陳振通病情已經惡化
      ，而陳添財卻仍依據一個月前陳振通所言在結婚證書上簽
      名，豈非啟人疑竇？！退萬步言之，假設上揭證詞均為真
      實，證人陳添財與陳賜隆於7 月初從陳振通口中知悉其有
      與被告結婚之意願，惟歷經一個月時間，陳振通亟有可能
      改變意願，證人陳添財與陳賜隆於陳振通在結婚書約簽名
      時，並不在現場，無法證明陳振通有結婚之真意，此二人
      雖在結婚書約上簽名，然此二人並非可證明結婚之「證人
      」，因此，被告與陳振通之婚姻關係並無二人以上之「證
      人」簽名，不具備方式要件，應屬無效等語，並聲明：(1)
      確認被告對被繼承人陳振通之繼承權不存在。(2)訴訟費用
      由被告負擔。
二、被告則以：
    (一)被告係經媒人介紹於95年間與被繼承人陳振通認識，進而
      交往後同居近五年，兩人感情一直很好，被告與被繼承人
      陳振通同居於台北縣中和市○○路住處，同居期間陳振通
      之母親即經常催促被告趕快結婚，還特地到銀樓定作金戒
      指、項鍊贈送給被告，可說早已認定被告為伊之媳婦，且
      被繼承人陳振通之親友包括原告均知被告為陳振通之同居
      女友。被繼承人陳振通在與被告同居之中和市○○路住處
      經營印刷代工廠（統興實業有限公司），同居期間被告白
      天在安親班上班，每月收入3 萬元左右，下班後回家即幫
      忙陳振通管理印刷廠及記帳，直到98年8 月間被繼承人因
      身體不適到中和市雙和醫院就診，經診斷罹患食道癌，被
      告為專心照顧被繼承人即辭掉安親班工作。嗣後經林口長
      庚醫院確診陳振通罹患食道癌，乃於98年9 月6 日於長庚
      醫院住院開刀，當時係由被告24小時陪伴照顧陳振通，辦
      理陳振通入院手續，以及支付醫療費用。縱使治療後出院
      ，多次回診檢查，亦均係被告陪同回診可知被告與被繼承
      人陳振通間已情同夫妻，被告係抱持照顧配偶的心情照料
      罹癌的陳振通。雖被告一直悉心照顧陳振通，陳振通仍不
      敵病魔而於99年6 月17日住院治療，陳振通住院當時，擔
      心自己恐不久於人世，想給被告配偶名分，並完成他的心
      願，因此催促被告找戶政人員來辦理結婚登記，於是被告
      到士林戶政事務所請求到府辦理，因此指派王三和戶政人
      員於99年8 月6日 到場辦理，絕非被告趁陳振通昏迷意識
      不清時而與戶政人員勾結，原告之指控並不實在。經由士
      林區戶政人員王三和到院當場詢問被繼承人陳振通結婚意
      思，並確認陳振通有與被告陳麗雀結婚之真意，雙方依法
      於99年8 月6 日登記結婚，一切程序合法有效，結婚當時
      雖然陳振通住院治療中，但並非表示其已失去表達結婚意
      思能力，故原告所指被告趁陳振通意識昏迷、故意拉上簾
      子支開醫護人員云云均非事實，而原告提出之陳振通病歷
      資料亦無法證明被告與陳振通結婚當天陳振通呈現昏迷狀
      態，故無足採。而原告雖係陳振通與前配偶所生之女兒，
      但於陳振通住院生病期間探視次數寥寥可數，其與陳振通
      間感情較為疏離，亦鮮少給陳振通扶養費，被繼承人陳振
      通生病期間之生活支出開銷，大多為被告支付，而原告及
      其他繼承人等並未積極關心，倘被告之行為如原告所言，
      係覬覦陳振通之遺產，則被告既無義務又何需支付陳振通
      之醫療費用，可見原告所言不實。被告既於99年8 月6 日
      依法登記為陳振通之合法配偶，陳振通於99年8 月8 日去
      世，則被告麗雀當然享有繼承權，殊無疑問。
    (二)又原告主張陳振通事前對結婚簽署乙事並不知情。惟結婚
      書約簽署之緣由，係被繼承人陳振通因重病不久於人世，
      乃一再催促被告陳麗雀去找人來辦理結婚，陳振通豈會不
      知結婚書約記載之真意。且證人王三和已到庭詳為證述，
      其向陳振通確認與被告結婚之意思後，並將簽署文件目的
      內容告知陳振通。是以陳振通自始自終均知情並有與被告
      結婚之真意，無庸置疑。且結婚兩名證人為被告父親陳添
      才、長兄陳賜隆，均與陳振通熟識，且每逢過年陳振通會
      與被告一同回家吃年夜飯團圓，當然知悉陳振通有與被告
      結婚之意思。證人縱無於結婚書約作成之日99年8 月6日
      在場，亦得為證人，證明兩造有結婚意願，符合前揭結婚
      之形式要件，殆無疑問。況證人王三和已結證稱，伊親自
      問陳振通確認有娶被告陳麗雀之意思，且王三和辦理到府
      服務亦非首例，足見並非為被告一人破例進行到府服務，
      則原告片面指稱係趁陳振通昏迷、精神體力不佳登記為配
      偶云云，顯無足採。
    (三)又原告對被告所提出之刑事詐欺案件，已為台灣士林地方
      法院檢察署檢察官以100 年度偵續字第88號為不起訴處分
      ，依其內容可知陳振通於結婚登記當天意識清楚，並有理
      解能力自主能力，可決定與被告結婚，足見被告所言非虛
      ，兩造婚姻依法有效，無庸置疑。是陳振通與被告於99年
      8 月6 日完成結婚登記，即為合法配偶，而陳振通於99年
      8 月8 日過世，被告依法享有繼承權，原告訴請確認被告
      之繼承權不存在，並無根據，應予駁回等語，資為抗辯，
      並聲明：(1)原告之訴駁回。(2)訴訟費用由原告負擔。
三、本件原告主張其為被繼承人陳振通之女，陳振通於99年8 月
    8 日上午5 時31分死亡，遺有新北市○○區○○路198 巷11
    號1 樓等不動產，原告為其繼承人之一等情，已據原告提出
    其本人戶籍謄本及被繼承人陳振通死亡證明書等件為證，並
    為被告所不爭，堪認為真正。又原告主張被告與被繼承人陳
    振通雖於99年8 月6 日在林口長庚醫院，由台北市士林區戶
    政事務所人員到場辦理結婚戶籍登記，惟其2 人婚姻無效，
    被告對被繼承人陳振通並無繼承權可言，其身為繼承人之一
    自有對請求確認被告對被繼承人陳振通繼承權不存在之確認
    利益。被告雖不爭執其與陳振通結婚戶籍登記係由戶政人員
    至醫院辦理，惟否認兩人結婚無效，並以前詞置辯，則本件
    首應審究被告與被繼承人陳振通間婚姻關係是否有效成立﹖
    原告請求確認被告對被繼承人陳振通之繼承權不存在有無理
    由﹖經查：
    (一)原告主張被繼承人陳振通因癌末重病於99年7 月3 日入住
      林口長庚醫院接受治療，不但身體虛弱意識恍惚，同年8
      月6 日又因禁食致身體、意識狀況更差，因認當日由台北
      市士林區戶政事務所人員到場辦理之結婚戶籍登記，被繼
      承人陳振通係在意識昏迷下所為，應為無效等情，固據提
      出被繼承人陳振通長庚紀念醫院出院病歷摘要1 件為證，
      但為被告所否認，且依原告所提陳振通醫院出院病歷摘要
      ，亦未載明陳振通於99年8 月6 日係處於昏迷或意識不清
      狀態，自難徒憑陳振通重症住院即逕認其已無正常意識為
      結婚行為。且本件原告曾對被告提出詐欺等告訴，經臺灣
      士林地方法院檢察署檢察官偵查時曾函詢長庚紀念醫院有
      關陳振通病情，而據林口長庚紀念醫院回覆：「陳君99年
      7 月1 日最後一次至本院回診之診斷為食道癌，經同步放
      射線及化學治療、手術切除治療後復發及腫瘤復發導致極
      度疼痛，當時其意識狀況清楚，與醫師對談可以理解用藥
      頻率、使用方式及時機，就醫學而言，評估病患當時應有
      意見決定之能力。」，有臺灣士林地方法院檢察署100 年
      度偵續字第88號偵查卷所附林口長庚紀念醫院100 年3 月
      14日（100 ）長庚院法字第0242號函可按，堪認陳振通雖
      因癌末重症住院治療，但意識狀況清楚，並有意見決定能
      力，原告主張其意識昏迷尚難採信。
    (二)又原告主張台北市士林區戶政事務所人員至醫院為被告與
      陳振通辦理之結婚戶籍登記應為無效，但本院調取被告與
      陳振通結婚登記資料，被告確係向台北市士林區戶政事務
      所申請「到府服務」，而由該所課員王三和承辦處理，有
      該事務所函附之結婚登記申請書、到府服務紀錄表及結婚
      書約等件可憑，且證人即台北市士林區戶政事務所課員王
      三和亦到庭結證：「（提示到府服務紀錄表，上面是不是
      你寫的？）是我寫的沒錯。8 月6 日早上10點，戶政事務
      所的秘書帶櫃台人員吳琇婷來找我，因為她懷孕，所以她
      希望請其他人員去，我們秘書就請我去到府服務。自己按
      到的案件，承辦人就要自己去到府服務，我們戶政事務所
      沒有規範不能去時的代理順序。我問吳琇婷當事人的情形
      ，又是去外縣市，我們有請當事人提供交通工作，出發前
      ，我有先看過雙方的戶籍資料，他們都有結婚過，且事先
      吳琇婷有先列印出結婚登記申請書，並由陳麗雀簽名，然
      後陳麗雀在開車載我到林口長庚。在車上同行的，還有陳
      麗雀的母親，我們是10點出門，完成後我看時間是11點10
      分，但到達的時間我沒有看。我到現場時，我看到被繼承
      人陳振通在睡覺，陳麗雀說要我等一下，等陳振通醒來後
      再處理，我同意就在現場等候，隔壁床還有病人及家屬，
      等了一下約2 、3 分鐘，陳振通就醒了，他就坐起來，他
      坐姿很像大哥的氣勢，雖然他有帶氧氣罩，但我覺得精神
      還不錯，陳麗雀的母親看陳振通坐起來後，她就拿紅包給
      陳振通，陳先生不願意拿，兩個就推來推去，陳麗雀就說
      這是母親的心意，陳先生才收受，之後陳先生還問說：『
      爸爸怎麼沒有來？』（他說的這句話聽起來有點模糊），
      他說完這句話，他的喉嚨好像噎到，陳麗雀就拿東西給陳
      先生吐（氧氣罩好像有脫掉，我印象中），陳麗雀說：『
      爸爸去市場照顧兔子』，陳先生聽完就沒有說話。當時他
      們在互動，我在旁邊觀察，所以陳振通沒有問我是誰。陳
      麗雀跟陳振通交代一些瑣事，我記得陳麗雀要陳振通吃深
      海魚油，陳振通手搖不要，陳麗雀就說：『你可以問了』
      ，我就站起來說：『你要辦理結婚登記嗎？』，陳先生就
      點頭，我就說要問他的基本資料，我問他的姓名是不是叫
      陳振通，他說是，我問他是不是44年次，他說是。（一般
      來說我們不會這樣問，會讓他自己講，但我看到他講話很
      困難，所以才以這樣的方式問他）。我把結婚登記申請書
      ，結婚證書、到府服務紀錄表、還有我的識別證等等，請
      陳振通過目，我有跟陳振通解釋結婚登記申請書是我們辦
      公室列印出，到府服務紀錄表是陳麗雀在戶政事務所寫的
      ，並請陳振通過目，在看的時候，陳麗雀說他們事先去法
      院公證，但因為陳振通的身體問題，才沒有去，我有跟他
      們解釋現在法律已經採行登記婚，如果公證而沒有登記，
      婚姻也是無效。陳振通看完後，我就跟陳振通說：『是陳
      麗雀到戶政申請到府服務，是不是願意跟陳麗雀辦理結婚
      登記』？陳振通就點頭，沒有說話，我就請陳振通先生確
      認結婚書約（本來只有蓋章），若確認後沒有問題就簽名
      ，陳振通看完後就簽名。陳振通在看的時候，有看證人的
      部分，陳麗雀有告訴他，是她的爸爸及哥哥，他聽完就馬
      上簽名。結婚登記申請書，我有請陳振通確認，我有跟他
      說他簽名後，就會發生效力，他看完後，稍微想了一下，
      陳麗雀就說：『你是否有要娶我』，陳振通就馬上簽名。
      簽名後，因為他的身分證要發新的及戶口名簿要補發，所
      以我就請他看委託書，請他在上面簽名。等簽好名後，陳
      麗雀就請我出去一下，她有話跟陳振通說，我就出去，我
      看一下時間，時間是11點10分。」（見100 年1 月6 日言
      詞辯論筆錄），可見台北市士林區戶政事務所係依被告申
      請而指派課員王三和前往林口長庚醫院陳振通病房現場辦
      理結婚戶籍登記，並親自向陳振通確認意思無誤後而為結
      婚登記，要難認上開結婚登記因陳振通意識昏迷而為無效
      ，原告主張不足採信。
    (三)原告雖另指稱陳振通設籍新北市中和區，且到府服務紀錄
      表亦載明服務區域以台北市為限，但王三和卻仍跨區至林
      口長庚醫院辦理，又未向醫護人員確認陳振通意識狀況，
      因認與常情相違云云。但查，台北市士林區戶政事務所到
      府服務紀錄表雖已印明服務區域以台北市為限，但其目的
      係機關用以限縮申請人得利用此項服務之範圍，以免人力
      負荷過大，倘公務機關願擴大服務範圍，要難認即係承辦
      公務人員勾結舞弊。且本件到府服務係被告提出申請，而
      其設籍台北市士林區，已有前揭到府服務紀錄表可稽，則
      台北市士林區戶政事務所受理服務，自無不妥。而證人王
      三和已陳明當日係因原承辦員吳琇婷因懷孕不便外出服務
      ，而經戶政事務所主管指派其前往，核與前開到府服務紀
      錄表記載承辦員為「戶籍員吳琇婷」，辦理情形欄則由王
      三和填載蓋章等情相符，則台北市士林區戶政事務所因設
      籍該區之被告申請到府服務，經該所同意後由主管指派課
      員王三和前往，並非王三和未經長官同意違反服務區域前
      往辦理，原告所認同不足採。況證人王三和供明戶政事務
      所對於如何判斷本人意識狀況並無規範（同上筆錄），核
      與台北市士林區戶政事務所函覆前揭臺灣士林地方法院檢
      察檢察官詢問到府服務時，應否知會醫師時﹖答稱：「戶
      政事務所辦理結婚登記作業規定，並未規範至醫療院所需
      知會病患之主治醫師或住院醫師之意見」，有該所100 年
      2 月25日北市士戶登字第1003021380 0號函可憑（見臺灣
      士林地方法院檢察署100 年度偵續字第88號偵查卷第3 頁
      ），益證王三和未知會或詢問醫護人員而自行判斷陳振通
      意識狀態，並未違反任何行政作業規範，原告指稱被告與
      王三和勾串及陳振通無結婚意思云云，均乏依據。
    (四)原告另以陳振通如有結婚意願，何以未告知親友﹖且其事
      後親書：「她們實在太醜落，真的，拿假藥不打緊，還敢
      當面無理。陳振通99.8.7。」，益證陳振通無意與被告結
      婚，因認被告與陳振通間結婚意思未合致應屬無效。惟查
      ，本件陳振通同意辦理結婚戶籍登記，已據證人王三和到
      場詢問確認本人意願無誤，並經陳振通親自在到府服務紀
      錄表及結婚書約上簽名可證，已如前述，則戶政人員到場
      服務時陳振通確有與被告結婚之意，即堪認定。陳振通於
      翌日書寫上揭字句，但其意涵為何已不甚明確，縱然解讀
      為陳振通對辦理結婚戶籍登記乙事不滿或後悔，但對婚姻
      不滿或後悔之人，豈能逕自解釋其自始無結婚之真意﹖原
      告徒以陳振通在結婚戶籍登記翌日以書面表達不滿，逕予
      推論其當時無結婚意思，實不足採。
    (五)原告又以被告與陳振通結婚之證人陳添財、陳賜隆並未親
      自見聞陳振通簽署結婚書約時，有結婚之真意，因認被告
      與陳振通之結婚不具備民法第982 條規定，但為被告所否
      認，且證人陳添財、陳賜隆已分別到場供證：「（提示結
      婚書約並告以要旨，問上面是否你所簽名、蓋章？）上面
      是我簽名的。在我家裡寫的，公所要我簽名、蓋章。寫的
      日期比辦理的時間早1 、2 天。（問：有無看過女婿？）
      有，5 年前人家介紹。2 、3 年前他就生病了。（問：簽
      結婚書約時，女婿有無在場？）沒有，女婿在醫院。（問
      ：有無問過女婿，是否要娶你女兒？）他之前就有跟我說
      過要結婚，要我簽名，他在我家裡跟我說的，我有同意。
      雖然當時他已經生病，但是還是有人生病比他更嚴重也醫
      的好，所以我有同意。（問：這次住院有無去看過陳振通
      ？）有。他住院沒幾天，我就去探病。（問：剛剛說『陳
      振通之前就有說過要與你女兒結婚』，那是何時所說？）
      最後入院前的前幾天。去宜蘭回來，來我家時，說的，大
      約是當年7 月的時候。」、「（問：提示結婚書約並告以
      要旨，問有何意見？）是我簽的，也是我蓋章的。（問：
      簽書約過程？）在社正路家裡簽的，是被告拿給我簽的。
      因為她說要跟陳振通結婚，所以拿給我簽。好像是8 月6
      日簽名的。我簽的時間是早上或中午、晚上，我忘記了。
      （問：為何記得是那天結婚？）因為她們有在告，所以我
      知道他們那天結婚。（問：他們結婚有無請客？）沒有，
      因為來不及請客。（問：簽約時，陳振通有無在場？）沒
      有在場。（問：有無問過陳振通，或陳振通有無說過，要
      與你妹妹結婚？）他們是媒人介紹認識的，在之前就有談
      結婚，陳振通的母親有送金子給我妹妹，最後一次入院前
      ，陳振通他來我家，有說他的心願就是要跟我妹妹結婚，
      這是我在場聽到的。（問：妹妹與戶政事務所到醫院，你
      有無去跟去醫院？）沒有。（問：是否記得結婚書約簽立
      時，你父親有無在場？你們是否一起簽名的？）我父親有
      在場，我們是一起簽的，但何人先簽，我已經不記得。」
      （見100 年3 月31日及5 月5 日言詞辯論筆錄），可見證
      人陳添財、陳賜隆先前確實接觸陳振通，並獲其告知要與
      被告結婚，事後依被告請求任結婚證人，並在結婚書約上
      簽章，縱然其2 人未於戶政人員到場辦理結婚登記時在場
      ，亦無礙於其2 人為結婚證人。至於原告指稱其2 人雖曾
      聽聞陳振通願與被告結婚，但距99年8 月6 日結婚登記已
      有相當時日，而男女是否締結婚約常有反覆不定之心態，
      因認陳添財、陳賜隆結婚證人不適格云云，惟陳振通既然
      事先已告知陳添財、陳賜隆有與被告結婚之意思，事後被
      告據此請求陳添財、陳賜隆擔任結婚證人，並在結婚書約
      上簽章，最後再經陳振通同意並補簽名確認，則陳添財、
      陳賜隆等所見聞陳振通與被告均有結婚意願之事，與最終
      陳振通與被告辦理結婚登記之事連貫相通、內容相同，要
      難以其等見聞之時間與真正辦理結婚相隔多日，即認其等
      非適格之結婚證人，原告主張亦不足採，是被告與陳振通
      間婚姻關係確已有效成立。
四、綜上，本件被告既與被繼承人陳振通締結婚姻關係，則依民
    法第1144條條規定「配偶有相互繼承遺產之權」，被告對被
    繼承人陳振通遺產自有繼承權，從而，原告請求確認被告對
    被繼承人陳振通之繼承權不存在，即無理由，應予駁回
五、據上論結：依民事訴訟法第78條判決如主文。
中    華    民    國  100     年    6     月    17    日
                  家事庭  法  官  詹朝傑
以上正本係照原本作成。
如對本判決上訴，須於判決送達後20日內向本院提出上訴狀。如
委任律師提起上訴者，應一併繳納上訴審裁判費。
中    華    民    國  100     年    6     月    23    日
                          書記官  劉雅萍